臺灣基隆地方法院刑事判決　　　　　　　 96年度訴字第542號
公　訴　人　臺灣基隆地方法院檢察署檢察官
被　　　告　乙○○
　　　　　　　　　　（現因另案在臺灣基隆看守所羈押中）
上列被告因違反毒品危害防制條例案件，經檢察官提起公訴（96
年度毒偵字第1210、1223號），本院裁定由受命法官獨任進行簡
式審判程序，茲判決如下：
    主  文
乙○○施用第一級毒品，累犯，處有期徒刑捌月，減刑為有期徒
刑肆月。又施用第一級毒品，累犯，處有期徒刑捌月，減刑為有
期徒刑肆月，扣案之第一級毒品海洛因殘渣併同難以析離之塑膠
袋貳只均沒收銷燬之，扣案之注射針筒貳支均沒收。應執行有期
徒刑柒月，扣案之第一級毒品海洛因殘渣併同難以析離之塑膠袋
貳只均沒收銷燬之，扣案之注射針筒貳支均沒收。
    事  實
一、觀察、勒戒與強制戒治事實：
  (一)乙○○前因施用毒品案件，經本院以88年度毒聲字第1318號
    裁定交付觀察、勒戒，因認無繼續施用毒品傾向，於88 年7
    月30日釋放出所，並由台灣基隆地方法院檢察署檢察官於88
    年7月19日以88年度偵字第4429號為不起訴處分確定。
  (二)乙○○復因施用毒品案件，經本院以88年度毒聲字第2512號
    裁定交付觀察、勒戒，因認無繼續施用毒品傾向，於89 年1
    月6 日釋放出所，並由台灣基隆地方法院檢察署檢察官於89
    年1月4日以88年度毒偵字第870號為不起訴處分確定。
  (三)乙○○再因施用毒品案件，經本院以89年度毒聲字第633 號
    裁定交付強制戒治，於90年8 月23日強制戒治執行完畢（接
    續執行另案之有期徒刑）。
二、前犯刑案執行事實：
  (一)乙○○前因施用毒品罪，經本院於89年6 月12日以89年度瑞
    簡字第36號判處有期徒刑5 月確定。復因施用毒品罪，經本
    院於90年8月7日以90年度易字第102號判處有期徒刑6月確定
    。2案接續執行，於91年7月18日執行完畢。
  (二)乙○○再因施用第一級、第二級毒品罪，經本院於93年9 月
    20日以93年度訴字第425號判處有期徒刑8月、4 月，並定應
    執行刑有期徒刑10月確定。又因施用第一級、第二級毒品罪
    ，經本院於94年3月2日以93年度訴字第819號判處有期徒刑1
    年、7月，並定應執行刑有期徒刑1年5月確定。2案接續執行
    ，於95年8 月28日假釋出監，於95年12月16日假釋期滿，未
    經撤銷，視為執行完畢。
三、本案事實：
  (一)乙○○基於施用第一級毒品海洛因、第二級毒品安非他命之
    犯意，於96年3月22日上午，在臺北縣瑞芳鎮○○○○路131
    號住處，以將第一級毒品海洛因、第二級毒品安非他命置入
    注射針筒內再注射入身體之方式，同時施用第一級毒品海洛
    因、第二級毒品安非他命1 次。嗣警員於同日通知乙○○至
    派出所接受採尿送驗，結果呈施用第一級毒品海洛因代謝後
    之嗎啡陽性反應及施用安非他命代謝後之安非他命陽性反應
    ，因而查悉上情。
  (二)乙○○另基於施用第一級毒品海洛因、第二級毒品安非他命
    之犯意，於96年4月4日21時左右，在臺北縣瑞芳鎮○○○○
    路131 號住處，以將第一級毒品海洛因、第二級毒品安非他
    命置入注射針筒內再注射入身體之方式，同時施用第一級毒
    品海洛因、第二級毒品安非他命1 次。嗣於同日22時許，員
    警持搜索票搜索乙○○上址住處，當場查獲乙○○持有含有
    海洛因殘渣之塑膠袋2只及施用毒品工具注射針筒2支，經警
    員採集乙○○之尿液送驗，結果呈施用第一級毒品海洛因代
    謝後之嗎啡陽性反應及施用安非他命代謝後之安非他命陽性
    反應，因而查悉上情。
四、案經基隆市警察局第三分局、臺北縣政府警察局瑞芳分局報
    告臺灣基隆地方法院檢察署檢察官偵查終結提起公訴。
    理  由
一、被告乙○○所犯者非為死刑、無期徒刑、最輕本刑為3 年以
    上有期徒刑之罪或高等法院管轄第一審案件，其於準備程序
    進行中，先就被訴事實為有罪之陳述，經告知其簡式審判程
    序之旨，並聽取公訴人、被告之意見後，本院業已依刑事訴
    訟法第273條之1第1 項之規定，裁定改以簡式審判程序進行
    本案之審理，是本案之證據調查，依刑事訴訟法第273條之2
    之規定，即不受同法第159條第1項、第161條之2、第161 條
    之3、第163條之1及第164條至第170 條規定之限制，合先敘
    明。
二、被告業於審理中自白確有如事實欄三所載之施用第一級毒品
    海洛因及第二級毒品安非他命之事實，並堅稱係以將第一級
    毒品海洛因及第二級毒品安非他命，置入注射針筒內注射至
    體內之方式，同時施用第一級毒品海洛因及第二級毒品安非
    他命等語。經查：
  (一)被告2 次經警查獲後所採集之尿液經送驗結果，均呈施用第
    一級毒品海洛因代謝後之嗎啡陽性反應及施用安非他命代謝
    後之安非他命陽性反應等情，有台灣檢驗科技股份有限公司
    濫用藥物尿液檢驗報告、台灣尖端先進生技醫藥股份有限公
    司濫用藥物檢驗報告各1 紙附卷可稽，且有被告所有內含第
    一級毒品海洛因殘渣之塑膠袋2只及施用工具注射針筒2支扣
    案可佐，是被告施用第一級毒品海洛因、第二級毒品安非他
    命之事實，即堪以認定。
  (二)警員扣得之物中，施用工具部分僅有注射針筒2 支，並無其
    他施用毒品之器具，足認被告上開所供同時施用第一級、第
    二級毒品乙節，並非全然無稽，且參諸「國內甲基安非他命
    施用方式主要以燒煙吸食為主，而海洛因施用方式有注射方
    式（以針筒施打）或以燒煙吸食。兩者是否可同時混合施用
    ，依藥理作用區分，海洛因係中樞神經抑制劑，安非他命類
    毒品係中樞神經興奮劑，二者作用機轉不同，本不宜共用，
    然對毒品施用者並無此一原則的必要，通常可視其習性，同
    時混合施用任何毒品。」、「目前國內發現的都為甲基安非
    他命的鹽酸鹽，可以口服、鼻吸、煙吸或注射方式施用」、
    「安非他命使用之劑量隨使用方式不同亦有不同，以血管注
    射時使用量最少，口服次之。」，有本院卷附法務部調查局
    94 年6月8日調科壹字第09400229960號函、行政院衛生署管
    制藥品管理局93年2月9日管宣字第0930001092號函、法務部
    法醫研究所90年3月5日法醫所90清字第0346函可佐，足見海
    洛因、安非他命確可經由置入注射針筒內施用，則被告自白
    以注射方式同時施用海洛因、安非他命乙節，尚屬有據，此
    外復查無其他可佐被告非同時施用上開毒品之積極證據，依
    「罪證有疑，利歸被告」之證據法則，爰認被告此部分之陳
    述與事實相符，而可採取。
  (三)綜上，本案事證明確，被告之犯行洵堪認定，應依法論科。
三、論罪科刑：
  (一)按毒品危害防制條例係於92年7月9日修正公布，自93年1月9
    日起施行，其中第20條、第23條將施用毒品之刑事處遇程序
    ，區分為「初犯」、「五年內再犯」、「五年後再犯」。依
    其立法理由之說明：「初犯」，經觀察、勒戒或強制戒治後
    ，應為不起訴處分或不付審理之裁定；經觀察、勒戒或強制
    戒治執行完畢釋放後，「五年內再犯者」，因其再犯率甚高
    ，原實施之觀察、勒戒及強制戒治既已無法收其實效，爰依
    法追訴或裁定交付審理。至於經觀察、勒戒或強制戒治執行
    完畢釋放後，「五年後再犯者」，前所實施之觀察、勒戒或
    強制戒治已足以遮斷其施用毒品之毒癮，為其自新及協助其
    斷除毒癮，仍適用「初犯」規定，先經觀察、勒戒或強制戒
    治之程序。從而依修正後之規定，僅限於「初犯」及「五年
    後再犯」二種情形，始應先經觀察、勒戒或強制戒治程序。
    倘被告於5 年內已再犯，經依法追訴處罰，縱其第三次（或
    第三次以上）再度施用毒品之時間，在初犯經觀察、勒戒或
    強制戒治執行完畢釋放五年以後，已不合於「五年後再犯」
    之規定，且因已於「五年內再犯」，顯見其再犯率甚高，原
    實施觀察、勒戒或強制戒治，已無法收其實效，即應依該條
    例第10條處罰（最高法院95年度台非字第59號、第65號判決
    意旨及最高法院95年第7 次刑事庭會議決議意旨參照）。被
    告有如事實欄所載，因施用毒品案件，經2 次執行觀察勒戒
    後，又經1次強制戒治，並於90年8月23日強制戒治完畢（接
    續執行有期徒刑），被告於強制戒治執行完畢之5 年內，基
    於施用第一級毒品及第二級毒品之犯意，先後經本院判處如
    事實欄二所載之有期徒刑確定等情，有臺灣高等法院被告前
    案紀錄表1份在卷可佐。被告既曾強制戒治執行完畢於5年內
    再犯施用第一級毒品及第二級毒品罪，且經本院判處罪刑確
    定，竟又於96年3月22日、96年4月4 日，再施用第一級、第
    二級毒品，揆諸前揭說明，即非屬毒品危害防制條例第20條
    第3 項所定「五年後再犯」之情形，故檢察官依法逕行起訴
    本案，於法要無不合。
  (二)查海洛因、安非他命分係毒品危害防制條例第2條第2 項第1
    款、第2 款所定之第一級、第二級毒品，被告非法施用第一
    級毒品海洛因、第二級毒品安非他命之行為，核係犯毒品危
    害防制條例第10條第1項之施用第一級毒品罪及同條第2項之
    施用第二級毒品罪。被告因施用而持有第一級毒品海洛因、
    第二級毒品安非他命之低度行為，應為施用第一級、第二級
    毒品之高度行為所吸收，均不另論罪。
  (三)被告於96年3 月22日以同時施用第一級、第二級毒品之一行
    為，同時觸犯上開毒品危害防制條例第10條第1項、第2項之
    數罪名，為想像競合犯，應依刑法第55條規定，從一重之毒
    品危害防制條例第10條第1 項之施用第一級毒品罪處斷。公
    訴意旨認上開二罪應予分論併罰，容有誤會。
  (四)被告於96年4月4日以同時施用第一級、第二級毒品之一行為
    ，同時觸犯上開毒品危害防制條例第10條第1項、第2項之數
    罪名，為想像競合犯，應依刑法第55條規定，從一重之毒品
    危害防制條例第10條第1 項之施用第一級毒品罪處斷。公訴
    意旨認上開二罪應予分論併罰，容有誤會。
  (五)被告所犯上開2 個從一重處斷之罪間，犯意各別，罪名互異
    ，應分論併罰。被告前曾受如事實欄所示之有期徒刑執行完
    畢，有臺灣高等法院被告前案紀錄表在卷可按，其於有期徒
    刑執行完畢後，5 年以內故意再犯本件有期徒刑以上之罪，
    為累犯，應依法加重其刑。
  (六)爰審酌被告犯罪之動機、曾有施用毒品之前科仍不知戒除，
    惟犯罪後坦承犯行，且所犯之施用毒品犯行乃戕害自己身心
    健康，並未危及他人等一切情狀，分別量處如主文所示之刑
    。又被告行為後，立法院於96年6 月15日三讀通過中華民國
    九十六年罪犯減刑條例，並經總統公布自96年7 月16日起施
    行，查被告上開施用毒品之時間係在96年4 月24日之前，且
    所犯之罪名非屬該條例不應減刑之罪名，爰依該條例第2 條
    第1項第3款規定，各減輕其刑度2分之1，並定其應執行刑如
    主文所示。
  (七)扣案內含有第一級毒品海洛因殘渣塑膠袋2只，因其內毒品
    海洛因量微無法秤重，且無法和塑膠袋析離，應併同難以析
    離之塑膠袋2只，均依毒品危害防制條例第18條第1項前段宣
    告沒收銷燬之。另扣案之注射針筒2 支，被告供稱係其所有
    供施用第一級、第二級毒品所用，爰依刑法第38條第1項第2
    款宣告沒收。
四、應退由檢察官另為適法處理部分：
  (一)臺灣基隆地方法院檢察署檢察官移送併辦意旨略以：
    1.96年度毒偵字第1988號移送併辦部分：被告乙○○基於施
      用第一級毒品海洛因、第二級毒品安非他命之犯意，於96
      年6 月20日19時10分為警採尿前回溯24小時內、96小時內
      ，在不詳地點，分別施用第一級毒品海洛因、第二級毒品
      安非他命。嗣於96年6 月20日經警採集其尿液送驗結果，
      呈鴉片類之陽性反應及甲基安非他命類之陽性反應，因認
      被告涉犯毒品危害防制條例第10條第1項、第2項之施用第
      一級、第二級毒品罪嫌。
    2.96年度毒偵字第2142號移送併辦部分：被告乙○○基於施
      用第一級毒品海洛因、第二級毒品安非他命之犯意，於96
      年7 月11日21時30分為警採尿前回溯24小時內、96小時內
      ，在不詳地點，分別施用第一級毒品海洛因、第二級毒品
      安非他命。嗣於96年7 月11日經警採集其尿液送驗結果，
      呈鴉片類之陽性反應及甲基安非他命類之陽性反應，因認
      被告涉犯毒品危害防制條例第10條第1項、第2項之施用第
      一級、第二級毒品罪嫌。
  (二)按集合犯係指立法者所制定之犯罪構成要件中，本即預定有
    數個同種類行為而反覆實行之犯罪而言。故是否集合犯之判
    斷，客觀上，自應斟酌法律規範之本來意涵、實現該犯罪目
    的之必要手段、社會生活經驗中該犯罪必然反覆實行之常態
    及社會通念等；主觀上，則視其反覆實施之行為是否出於行
    為人之一個犯意，並秉持刑罰公平原則，加以判斷之。稽以
    行為人施用毒品之原因，不一而足，其多次施用毒品之行為
    ，未必皆出於行為人之一個犯意決定；且觀諸毒品危害防制
    條例第10條第1項、第2項施用毒品罪之構成要件文義衡之，
    實無從認定立法者本即預定該犯罪之本質，必有數個同種類
    行為而反覆實行之集合犯行，故上開施用毒品罪，應非集合
    犯之罪。此參諸刑法第56條修正理由之說明，謂「對繼續犯
    同一罪名之罪者，均適用連續犯之規定論處，不無鼓勵犯罪
    之嫌，亦使國家刑罰權之行使發生不合理之現象。」「基於
    連續犯原為數罪之本質及刑罰公平原則之考量，爰刪除連續
    犯之規定」等語即明，因此，就刑法修正後多次施用毒品之
    犯行，除符合接續犯之要件外，即應一罪一罰，始符合立法
    本旨（最高法院96年度台上字第4432號判決意旨、最高法院
    96年度第9次刑事庭會議決議參照）。
  (三)查檢察官函請併案審理被告施用第一級毒品海洛因、第二級
    毒品安非他命之時間係於96年6 月20日19時10分為警採尿前
    回溯24小時內、96小時內暨於96年7 月11日21時30分為警採
    尿前回溯24小時內、96小時內，而本案被告施用毒品之時間
    係96年3月22日、96年4月4日，相距最近亦有2月餘，而非密
    切接近，揆諸前揭最高法院判決及決議意旨，無從認被告係
    出於同一施用毒品之接續犯意，接續施用第一級、第二級毒
    品，是併案意旨所指被告施用第一級、第二級毒品犯行與被
    告被訴施用第一級、第二級毒品犯行間，即顯屬可分之獨立
    數行為，應一罪一罰，從而上開併案意旨所指被告犯行並非
    本件起訴效力所及，自應退由檢察官另為適法之處理，併此
    敘明。
據上論斷，應依刑事訴訟法第273條之1第1項、第299條第1 項前
段，毒品危害防制條例第10條第1項、第2項、第18條第1 項前段
、第23條第2項，刑法第11條、第55條、第47條第1項、第51條第
5款、第38條第1項第2款，中華民國九十六年罪犯減刑條例第2條
第1項第3款、第7條、第10條第1項，判決如主文。
本案經檢察官甲○○到庭執行職務。
中　　華　　民　　國　　96　　年　　10　　月　　2 　　日
                  刑事第一庭法  官  王福康
以上正本證明與原本無異。
如不服本判決應於收受本判決後10日內向本院提出上訴書狀，其
未敘述上訴理由者，並得於提起上訴後10日內向本院補提理由書
狀（均須按他造當事人之人數附繕本）「切勿逕送上級法院」。
中　　華　　民　　國　　96　　年　　10　　月　　2 　　日
                            書記官  彭淑芳
【附錄論罪法條】
毒品危害防制條例第10條第1項、第2項：
    施用第一級毒品者，處6月以上5年以下有期徒刑。
    施用第二級毒品者，處3年以下有期徒刑。
